臺灣新竹地方法院民事判決　　　　　　　 95年度訴字第514號
原　　　告　甲○○
訴訟代理人　魏早炳律師
　　　　　　魏翠亭律師
　　　　　　陳恩民律師
被　　　告　新竹縣政府
法定代理人　乙○○
訴訟代理人　許美麗律師
複 代 理人　王彩又律師
上列當事人間返還押標金事件，本院於民國96年7月23日辯論終
結，判決如下：
    主  文
原告之訴及假執行之聲請均駁回。
訴訟費用由原告負擔。
    事實及理由
壹、原告主張：
一、查原告於民國95年6月9日繳交押標金新台幣（下同）
    2,714,000元，而以總價45,785,000元，向被告標得座落新
    竹市○○段○○段987-1地號面積357平方公尺之土地，及其
    地上門牌新竹市○○路93號日式平房26平方公尺之房屋。由
    於被告於標售前所印發之「新竹縣政府標售縣有房地公告」
    中，僅只於標售標的之備註欄內標明「房屋26㎡屬縣有，餘
    為承租人所有。縣有房地一併現狀標售。承租人有依最高投
    標金額優先購買權」，既未註載其所標售之縣有26平方公尺
    日式平房部分亦有出租之事實，亦未記載所謂：「餘為承租
    人所有」之房屋及其承租基地之面積範圍和租價期限，更未
    據載明承租人優先承買權之範圍，致原告誤以為其上所謂承
    租人之承租範圍，僅只限於該承租人所有房屋座落範圍內為
    數不多之基地部分，而不及於被告所標售之前揭日式平房及
    該日式平房原本使用之基地座落土地（蓋依所知我國迄至目
    前為止之古今私法，只有租地建屋之基地承租人，才有依土
    地法第104條第1項之規定，享有於基地出賣時之優先承購權
    。至於房地一體之租賃，或一般之空地使用租賃，並無於房
    地出賣時之優先承購權可言）。迨得標後，方據其承租人邱
    乾川先生提示其與被告所簽訂之「台灣省新竹縣公有房屋租
    賃契約」書，載明其「向新竹縣政府承租縣有房屋（連同附
    屬基地）……座落標示，房屋：新竹市○○路93號建物總面
    積28.44㎡，租用28.44㎡。土地：新竹市○○段○○段987-
    1地號，土地面積357㎡，租用面積248㎡」、「租賃期間自
    94年1月1日起至98年12月31日止」……。且表示前開987-1
    地號之全部土地及其地上包括縣有及私建之房屋全部均在其
    佔有使用之中，租期屆滿前不可能終止租約，甚至於租期屆
    滿後亦要求續租，不會搬遷云云。
二、次查，本案被告機關以公開招標方式標售縣有土地，於標售
    公告上僅載明縣有房屋之面積，惟就系爭房地之租賃情形，
    雖明知其情，且就「系爭租賃情形顯有影響標得人之權益」
    乙情，尚無從諉為不知 (參上述)，乃竟未具體表明，僅於
    招標公告上片面載明「投標人須自行察看，並洽地政、建管
    及都市計劃主管機關查閱有關資料…」云云，顯與機關行為
    應明確及衡平原則有違，亦有明知其瑕疵而故意不告知之嫌
    。
三、按拍賣物買受人就物之瑕疵無擔保請求權，不動產之強制執
    行準用關於動產執行之規定，強制執行法第69條及第113 條
    分別定有明文。強制執行法第69條規範理由乃係於拍賣前，
    應買人得閱覽拍賣公告知悉受執行標的物所在處，並預為查
    詢明確，已有機會發現拍賣物之瑕疵，法律為確保拍賣結果
    之安定性，故排除物之瑕疵擔保責任，使應買人自行負擔瑕
    疵存在之危險。此為法律因應特殊情形，為確保拍賣結果之
    安定性，始有特別立法，明確規定於「法院」進行拍賣時，
    出賣之一方始得片面免除告知義務不負物之瑕疵擔保責任。
    反之，如未另有明文規範，即應回歸一般交易標準及慣例，
    責令出賣人應善盡告知義務而負物之瑕疵擔保責任，未可片
    面課予應買人應自行查勘之義務，進而免除自己告知之義務
    及物之瑕疵擔保責任，此核衡平法則及法文解釋，均無二致
    。
四、且按「買受人於契約成立時，知其物有前條第一項所稱之瑕
    疵者，出賣人不負擔保之責，買受人因重大過失，而不知有
    前條第一項所稱之瑕疵者，出賣人如未保證其無瑕疵時，不
    負擔保之責。但故意不告知其有瑕疵者，不在此限」。又「
    以特約免除或限制出賣人關於權利或物之瑕疵擔保義務者，
    如出賣人故意不告知其瑕疵，其特約為無效」民法第355 條
    、第366條分別定有明文，此為維誠實信用及交易安全之必
    要，至為顯然。則縱認被告機關（出賣人）招標文件中為所
    「應買人應另行自行勘察現狀」之表示，已構成兩造免除瑕
    疵擔保責任之特約，惟於被告機關故意不告知物之瑕疵時，
    該特約仍屬無效，原告仍得主張解除契約至明。
五、再者，兩造就系爭房地之買賣關係為公家機關與人民間公有
    土地之標售關係，核依最高法院27年上字第433號及52年度
    台上字第1278號判例所示，仍屬一般買賣關係之私經濟行為
    。是標賣物之「物之性質」是否重要？出賣人之告知義務標
    準為何？有無善盡告知義務？…等而得謂符合交易之安全及
    公平性，應依一般交易之習慣或標準定之。經查，本案被告
    機關 (出賣人)明知系爭房地縱經買受，仍於買受後之三、
    四年內仍無從逕予使用收益，尚須遲至99年1月1日後，始得
    使用系爭房地 (之前長達三、四年之期間，則僅得使用不到
    9㎡之土地)，衡諸客觀事實之狀況，幾等於全然無從使用至
    明，則依一般交易慣例，自屬交易上認為重要之重大瑕疵無
    疑，則被告機關明知其情而故不為表明，僅於招標公告之備
    註欄上為模糊籠統之記載，豈謂合理？亦辭其顯有故意不告
    知瑕疵之情，如謂其仍得片面免除瑕疵擔保責任，則於交易
    之安全及公平性其鉅，故不可採。此所以於相類情形下，其
    他行政機關亦有主動退還保證金之議可證。
六、另查，民法第88條規定：意思表示之內容有錯誤，或表意人
    若知其事情即不為意思表示者，表意人得將其意思表示撤銷
    之。又同法第92條規定：因被告詐欺而為意思表示者。表意
    人得撤銷其意思表示。另最高法院15年上字第227號判例亦
    稱：有告知之義務，因不告知而為之意思表示，亦得撤銷。
    甚至，同院24年上字第4515號刑事判例更謂：刑法第339條
    第1項所謂之詐術，並不以欺罔為限，即利用人之錯誤，而
    使其為財物之交付，亦不得謂非詐欺。且物之出賣人對於買
    受人應擔保其物依第373條之規定危險移轉於買受人時，無
    滅失或減少其價值之瑕疵，亦無滅失或減少其通常效用，或
    契約預定效用之瑕疵。否則，買受人亦得依法解除其契約。
    而契約一經解除，雙方互負回復原狀之義務。由他方所受領
    之給付物若為金錢，應附加自受領時起之利息償還之，亦為
    民法第354條第1項、359條及259條第2款所明定。由他方所
    受領之給付物若為金錢，應附加自受領時起之利息償還之，
    亦為民法第354條第1項、359條及259條第2款所明定。故原
    告於接到被告所寄催繳價金函後，於95年7月21日以聲請書
    向被告敘明前情，併為撤銷前此向被告所為標買系爭房地之
    意思表示，及為解除前此因標買而成立之買賣契約之意思表
    示，並請求被告依前揭法文規定返前此所繳交之押標金本息
    ，自有所據。
七、綜上，為此聲明：1.被告應返還原告2,714,000元，及自95
    年6月9日起至清償之日止，按年息百分之5計算之利息。2.
    訴訟費用由被告負擔。3.請准提供擔保宣告假執行。
貳、被告則以：
一、原告不得依民法第88條第1項規定，主張撤銷標買之意思表
    示：
（一）本件被告所印發之「新竹縣政府標售縣有房地公告」上，
      標售標的「土地：新竹市○○段○○段987-1地號、面積
      357 ㎡，其上建物門牌號碼：新竹市○○路93號日式平房
      、面積26㎡」，備註欄已詳載：「(1)房屋26㎡屬縣有，餘
      為承租人所有。(2)縣有房地一併現狀標售。(3)承租人有依
      最高投標金額優先購買權」，已載明公告標售之上開土地
      及建物，有承租之情事，且建物部分僅26㎡是縣有，其餘
      為承租人所有，又承租人有依最高投標金額優先購買之權
      利，故原告對於系爭房地存在有租賃關係，不能諉為不知
      。再者，系爭土地上除縣有房屋26㎡外，另有承租人自行
      增建面積為84.3㎡之建物，合計地上建物面積達110.3㎡
      ；且因承租人租用系爭土地面積為248㎡，承租人在租用
      之土地外圍，築有圍牆，故至系爭土地現場察看，定會知
      道地上建物面積多達約100㎡以上，圍牆以內之面積更高
      達200㎡以上，可以清楚明白系爭土地之使用情形。而以
      本件系爭房地得標總價高達45,785,000元，原告不可能於
      投標前未曾至現場查看過，故原告以不清楚系爭房地承租
      人承租面積和租賃期限為由，主張伊標買系爭房地係錯誤
      之意思表示云云，應不足為採。
（二）又「民法第八十八條之規定，係指意思表示之內容或表示
      行為有錯誤者而言，與為意思表示之動機有錯誤之情形有
      別。」最高法院51年台上字第3311號著有判例足參。按民
      法第88條第1項本文之規定，係指意思表示之內容或表示
      行為有錯誤而言，與表意人在其意思形成之過程，對於就
      其決定某特定內容意思表示具有重要性事實，認識不正確
      ，即動機錯誤有別，蓋動機存於內部，非他人所得窺知，
      自不許表意人主張撤銷，而害及交易安全。查本件原告所
      為標買系爭房地之意思表示及表示行為並無錯誤，姑且不
      論伊所陳之誤解承租人承租範圍是否屬實，亦僅是伊為標
      買之意思表示之動機有錯誤，依上開判例意旨所示，原告
      亦不得依民法第88條第1項本文主張撤銷標買之意思表示
      。
（三）第查，被告所印發之「新竹縣政府標售縣有房地公告」，
      公告事項第4點明載：「標售標的物由投標人逕往現場自
      行察看，並洽地政、建管及都市計畫主管機關查閱有關資
      料，其他事項詳見投標須知。」，又新竹縣政府執行標售
      縣有房地郵遞投標須知第5項亦載：「投標人應在投標前
      逕赴現場察看，並洽地政、建管及都市計畫主管機關查閱
      有關資料。」。故有意參與投標人依前開公告事項第4點
      及投標須知第5項所載，向主管機關財政局公有財產課查
      閱資料，財政局公有財產課會提供租賃契約，投標人亦可
      知道系爭房地租用情形，若對於占用面積仍有疑問，可向
      財政局公有財產課申請系爭土地權狀影本，再向地政事務
      所申請建物測量平面圖，系爭房地承租人之租用、占有情
      形，相當清楚。姑且不論原告主張錯誤之意思表示係主張
      表示內容有錯誤「即意思表示之內容錯誤」，或表示行為
      有錯誤「即表意人若知其事情即不為意思表示者」，按民
      法第88條第1項但書規定：「但以其錯誤或不知事情，非
      由表意人自己之過失者為限。」，亦即表意人須無過失始
      得主張撤銷。則縱使本件原告對於系爭土地之占有使用情
      形確實不知（實者被告甚為懷疑），亦係原告未依標售公
      告及投標須知所載，於投標前自行前往現場察看，並向主
      管機關查閱有關資料，就其錯誤或不知事情，原告本身顯
      有過失，依法原告亦無撤銷之權利。
二、原告依民法第92條規定，主張撤銷標買之意思表示，顯屬無
    據：
（一）民法第92條規定詐欺之概念，首先須有使人陷於錯誤的故
      意，亦即詐欺以故意為要件，倘因過失以致表意人陷於錯
      誤而為一定意思表示，並不構成過失詐欺。查本件被告於
      標售公告上已明示系爭房地有租賃關係，且承租人有依最
      高投標金額優先購買權，並標售公告及投標須知明載「標
      售標的物由投標人逕往現場自行察看，並洽地政、建管及
      都市計畫主管機關查閱有關資料，其他事項詳見投標須知
      。」，詳如前述，是被告並未違反告知義務，遑論焉有故
      意隱匿事實之情事？
（二）又按物之出賣人，對於買受人應擔保其物依第三百七十三
      條之規定危險移轉於買受人時，無滅失或減少其價值之瑕
      疵，亦無滅失或減少其通常效用，或契約預定效用之瑕疵
      。但減少之程度無關重要者，不得視為瑕疵，此民法第
      354條定有明文，本件被告公告事項已詳載，亦終止租約
      ，何來被告使用詐欺之手段，使原告陷於錯誤，原告主張
      解除契約，顯無理由。
三、原告謂被告應負物之瑕疵擔保責任，主張解除契約，亦無理
    由：
（一）「按：『民法上關於出賣人應負物之瑕疵擔保責任之規定
      ，係為補充當事人之意思表示而設，除當事人有免除擔保
      責任之特約外，出賣人當然有此責任……』最高法院29
      年上字第826號判例可資參照。是則，民法關於出賣人物
      之瑕疵擔保責任，非不得依當事人之特約予以免除，此種
      情形買受人即不得再依物之瑕疵擔保請求權而為減少價金
      之主張……」此有最高法院83年度台上字第2372號判決足
      參。本件被告於標售公告上已載明：「標售標的物由投標
      人逕往現場自行察看，並洽地政、建管及都市計畫主管機
      關查閱有關資料，其他事項詳見投標須知。」，執行標售
      縣有房地郵遞投標須知亦載有：「五、投標人應在投標前
      逕赴現場察看……」、「二十、承購人繳清價款後，照現
      狀點交標的物，並發給產權移轉證明書……」及「二十一
      、凡照現狀標售之房地，如有原使用之一切權利義務關係
      ，概由承購人自行負責處理，不得向本府要求補償。」。
      是以系爭房地存在租賃關係，縱屬事實，惟被告已於投標
      須知註明：依現狀點交，如有原使用之一切權利義務關係
      ，概由承購人自行負責處理，不得要求補償云云，顯為免
      除瑕疵擔保責任之特別約定。原告既明知該投標須知上之
      約定而仍為投標，顯已同意上開約定，並作為買賣契約條
      件之一部分，即應受其約束，自不得再執以主張被告應負
      物之瑕疵擔保責任，主張解除契約，此有前述最高法院83
      年度台上字第2372號判決之見解可資參照。
（二）又「買受人於契約成立時，知其物有前條第一項所稱之瑕
      疵者，出賣人不負擔保之責。買受人因重大過失，而不知
      有前條第一項所稱之瑕疵者，出賣人如未保證其無瑕疵時
      ，不負擔保之責。但故意不告知其瑕疵者，不在此限。」
      民法第355條定有明文。本件標售公告上已載明系爭房地
      存在有租賃關係，承租人有依最高投標金額優先承購之權
      利，是以原告所主張之系爭房地存在租賃關係之物之瑕疵
      ，該瑕疵為原告所知悉，依民法第355條第1項規定，被告
      應不負瑕疵擔保責任。又標售公告上已註明：「標售標的
      物由投標人逕往現場自行察看」，投標須知第5條亦載明
      ：「投標人應在投標前逕赴現場察看，並洽地政、建管及
      都市計畫主管機關查閱有關資料。」，可見被告並未保證
      所標售之標的物並無瑕疵。而縱使原告辯稱伊不知承租範
      圍，惟原告向本件標售之主辦單位財政局公有財產課查詢
      ，即可知悉，已如前述，則原告對於不知亦顯有重大過失
      ，依民法第355條第2項規定，被告亦不須負瑕疵擔保責任
      。職是原告依民法第359條規定主張解除因標買而成立之
      買賣契約之意思表示，洵屬無據。
（三）末查原告所提出承租人邱乾川與被告所簽立之台灣省新竹
      縣公有房屋租賃契約書第11條約定：「出租機關如通知承
      租人承購房屋（連同附屬基地）時，承租人願照通知出售
      價格及期限承購，不願承購者，由出租機關收回處理。」
      、第13條約定：「本租約出租房屋 (連同附屬基地)，有
      左列情形之一者，出租機關得隨時終止租約，承租人不得
      要求任何補償及其他異議…（四）經出租機關依法標售或
      通知承購而不願承購者。」。是以承租人邱乾川雖有依最
      高投標金額優先承購之權利（上情標售公告上已載明），
      然倘承租人不願承購，依約被告可終止租約。而被告於原
      告得標後即於95年6月23日發文通知承租人邱乾川於十日
      內以書面表示承購意願，逾期視為放棄承購權，惟承租人
      邱乾川收受後並未回覆，視為放棄承購權，被告旋即於95
      年9月22日以府財產字第0950130759號函終止與承租人邱
      乾川之租賃契約，故系爭房地被告已依約終止前開標的租
      賃關係，姑且不論被告並無瑕疵擔保責任，已如前述，實
      者系爭房地之租賃關係亦已消滅，原告依民法第354條、
      第359條規定主張解除契約亦無理由。
四、綜上所述，原告提起本件訴訟，顯屬無據，亦無理由，為此
    答辯聲明：1.原告之訴駁回。2.訴訟費用由原告負擔。3.如
    受不利判決，請准供擔保免予假執行。
、兩造不爭之事實：
一、原告於95年6月9日繳交押標金2,714,000元，而以總價
    45,785,000元，向被告標得座落新竹市○○段○○段987-1
    地號面積357平方公尺之土地，及其地上門牌新竹市○○路
    93號日式平房26平方公尺之房屋（下稱系爭房地）。
二、被告所印發之「新竹縣政府標售縣有房地公告」（下稱系爭
    標售公告）上，標售標的「土地：新竹市○○段○○段
    987-1地號、面積357㎡，其上建物門牌號碼：新竹市○○路
    93號日式平房、面積26㎡」，備註欄記載：「(1)房屋26㎡屬
    縣有，餘為承租人所有。(2)縣有房地一併現狀標售。(3)承租
    人有依最高投標金額優先購買權」等語。
三、被告有與訴外人邱乾川簽立租賃契約，被告並於95年6月23
    日通知訴外人邱乾川限期行使優先承買權，且於95年9月22
    日終止與訴外人邱乾川之租賃契約。
四、原告於95年7月21日向被告為撤銷標售並解除契約之意思表
    示。
肆、得心證之理由：
    本件兩造爭執之處應在於，原告可否主張其因意思表示錯誤
    、被詐欺而撤銷兩造間就系爭房地買賣所為之意思表示？原
    告可否主張被告應負物之瑕疵擔保責任而解除買賣契約？原
    告請求被告返還押標金，有無理由？茲論述如下：
一、原告可否主張其因意思表示錯誤、被詐欺而撤銷兩造間就系
    爭房地買賣所為之意思表示？
（一）按意思表示之內容有錯誤，或表意人若知其事情，即不為
      意思表示者，表意人得將其意思表示撤銷之，但以其錯誤
      或不知情事，非由表意人自己之過失者為限，民法第88條
      第1項定有明文；又民法第88條之規定，係指意思表示之
      內容或表示行為有錯誤者而言，與為意思表示之動機有錯
      誤之情形有別（最高法院51年台上字第3311號判例參照）
      。次按，民事法上所謂詐欺云者，係謂欲相對人陷於錯誤
      ，故意示以不實之事，令其因錯誤而為意思之表示（最高
      法院18年上第371 號判例參照）。
（二）經查，依系爭標售公告之記載，系爭標售標的為「土地：
      新竹市○○段○○段987-1地號、面積357㎡，其上建物門
      牌號碼：新竹市○○路93號日式平房、面積26㎡」，並於
      備註欄記載：「(1)房屋26㎡屬縣有，餘為承租人所有。(2)
      縣有房地一併現狀標售。(3)承租人有依最高投標金額優先
      購買權」等語，是依系爭標售公告有關標售標的及其備註
      欄之記載，投標人已足知悉系爭房地有租賃關係存在，承
      租人就系爭房地有優先承買權，且系爭土地上之建物除標
      售範圍之26平方公尺為被告所有外，其餘建物則為承租人
      所有，即系爭建物之面積應大於26平方公尺，且大於26平
      方公尺之建物部分為承租人所有，足徵被告已將系爭房地
      存有租賃關係及承租人有優先承買權之情事告知投標者，
      並未有所隱瞞，因之，原告主張被告故意隱瞞部分系爭房
      地有租賃關係存在之重要事項，致其意思表示內容錯誤云
      云，應無足採。且系爭標售公告事項第4點載有：「標售
      標的物由投標人逕往現場自行察看，並洽地政、建管及都
      市計畫主管機關查閱有關資料，其他事項詳見投標須知。
      」等字樣，而新竹縣政府執行標售縣有房地郵遞投標須知
      （下稱投標須知）第5項亦記載：「投標人應在投標前逕
      赴現場察看，並洽地政、建管及都市計畫主管機關查閱有
      關資料。」等字樣，有系爭標售公告、投標須知在卷可稽
      ，且為兩造所不爭執，原告既得於系爭標售公告上知悉系
      爭房地存有租賃關係及承租人有優先承買權之訊息，為投
      標人之原告於投標之前自應至現場勘查，並就相關風險予
      以評估。是被告就系爭標售公告備註欄之記載，雖未盡圓
      滿，惟已盡其告知系爭土地上建物之租賃使用情形、現狀
      點交及承租人有優先承買權等情事，對於投標人決定投標
      與否之重要事項，尚難認有違反誠信、衡平原則，致原告
      陷於錯誤之情事。
（三）次查，原告雖主張系爭標售公告未明確告知租賃及優先承
      買權之範圍，致原告誤認承租人之承租範圍僅限於承租人
      所有建物坐落範圍之基地云云。惟查，被告於系爭標售公
      告之公告事項第4點載有：「標售標的物由投標人逕往現
      場自行察看，並洽地政、建管及都市計畫主管機關查閱有
      關資料，其他事項詳見投標須知。」等字樣，而投標須知
      第5項亦記載：「投標人應在投標前逕赴現場察看，並洽
      地政、建管及都市計畫主管機關查閱有關資料。」等字樣
      ，業如前述，足見投標人如於投標前有任何疑問，應向主
      管機關財政局公有財產課查閱有關系爭土地之租賃契約相
      關資料，或向地政機關申請建物測量平面圖，即可獲悉系
      爭房地之詳細租賃情形及建物面積，是被告縱未於標售公
      告上註明系爭房地之租賃面積，惟被告既已於標售公告之
      備註欄記載系爭土地上建物有部分為承租人所有，及承租
      人有優先承買權，原告自得據此查知上開事項，尚難謂被
      告有何蓄意隱瞞系爭房地有租賃關係之事項，則原告對於
      系爭房地之租賃範圍及優先承買權之認知錯誤，應係原告
      自己之過失所致，原告前揭主張，亦無足採信。
（四）又，原告固主張被告未於標售公告上明確告知系爭標售房
      地有租賃關係存在及租賃之範圍，其因對此標的之交易上
      重要性質有所誤認，自得依法予以撤銷云云，惟所謂「錯
      誤」，乃指意思表示之人對於構成意思表示內涵之效果意
      思，與其表示於外之表示內容，因錯誤或不知而致生齟齬
      而言，至於形成表意人內心效果意思之原因，則稱為動機
      ，而導致表意人內心效果意思之動機十分繁雜，且只存在
      表意人之內心，不表示於意思表示中，難為相對人所查覺
      ，亦即表意人在其意思形成之過程中，對於就其決定為某
      特定內容意思表示具有重要性之事實認識不正確，此並非
      意思表示之內容有錯誤，是除當事人之資格或物之性質有
      誤，且為交易上認為重要者始可視為意思表示內容之錯誤
      外，其餘動機錯誤若未表示於意思表示中，且為相對人所
      明瞭者，並不受意思表示錯誤規範之保護，否則法律之安
      定性及交易之安全無法維護，而所謂「物之性質有誤」則
      係指對標的物同一性之錯誤而言；故原告是否因系爭房地
      有租賃關係存在或租賃之範圍而會影響其投標意願，此為
      其內心效果意思即其動機，並非外人所可查知，且系爭土
      地雖有租賃關係存在，然此並不影響其標的物之同一性，
      故本件亦無意思表示錯誤或物之性質有誤之情況，原告以
      此主張撤銷亦屬無據。
（五）再，原告固主張被告未於標售公告上告知系爭土地之租賃
      範圍及面積而有詐欺之情云云，惟查，被告確已於標售公
      告上載明系爭房地有租賃關係存在，承租人有優先承買權
      ，且建物除26平方公尺部份為被告所有者外，餘為承租人
      所有等事項，而系爭土地上之建物門牌為新竹市○○路93
      號，土地外圍並築有圍牆，有現場照片附卷可憑，且為兩
      造所不爭，對於建物之面積，只要前往現場察看即知，並
      可推知承租人所有建物部分之面積及承租之範圍，被告亦
      無隱匿詐騙之可能，而原告於此復未能舉證證明被告有何
      詐欺情事，其據此主張撤銷自無理由。
（六）如上所述，被告已將系爭土地上之建物租賃及使用情形、
      現狀點交及承租人有優先承買權等對投標人決定投標與否
      之重要事項，於標售公告中予以揭露，足徵被告並未隱瞞
      系爭土地存有租賃關係及承租人有優先承買權之重要事項
      ，且已載明於系爭標售公告公開予所有投標人，自難認為
      被告有任何詐欺原告或使原告陷於錯誤之情事。且原告既
      參與投標系爭房地，且標售底價高達27,136,000元，原告
      對於系爭標售公告之記載，當會予以關注而難諉為不知，
      縱原告於投標時未注意及此而不知或判斷錯誤，亦屬原告
      自己之過失，自不得依民法第88條第1項之規定撤銷其標
      買系爭房地之意思表示。是原告主張被告未告知系爭房地
      之租賃範圍及面積之重要事項，致原告陷於錯誤，而撤銷
      其標買系爭房地所為之意思表示云云，自屬無據。
二、原告可否主張被告應負物之瑕疵擔保責任而解除買賣契約？
（一）按民法上關於出賣人應負物之瑕疵擔保責任之規定，係為
      補充當事人之意思表示而設，除當事人有免除擔保責任之
      特約外，出賣人當然有此責任.... 最高法院二十九年上
      字第八二六號判例可資參照。是則，民法關於出賣人物之
      瑕疵擔保責任，非不得依當事人之特約予以免除，此種情
      形，買受人即不得再依物之瑕疵擔保請求權而為減少價金
      之主張（最高法院83年度台上字第2372號判決參照）。經
      查，被告於系爭標售公告事項第4點已載明：「標售標的
      物由投標人逕往現場自行察看，並洽地政、建管及都市計
      畫主管機關查閱有關資料，其他事項詳見投標須知。」等
      字樣，投標須知上亦載有：「承購人繳清價款後，照現狀
      點交標的物，並發給產權移轉證書……」（第二十條）及
      「凡照現狀標售之房地，如有原使用之一切權利義務關係
      ，概由承購人自行負責處理，不得向本府要求補償。」（
      第二十一條）等語；是系爭房地雖存有租賃關係，惟被告
      既已於投標須知註明：依現狀點交，如有原使用之一切權
      利義務關係，概由承購人自行負責處理，不得要求補償等
      語，顯為免除擔保責任之特別約定，原告明知該投標須知
      上之約定，而仍為投標，顯已同意上開約定，並作為買賣
      契約條件之一部分，即應受其約束，自不得再執以主張被
      告應負物之瑕疵擔保責任，而主張解除契約，是原告之主
      張並不足採。
（二）次按，買受人於契約成立時，知其物有前條第1項所稱之
      瑕疵者，出賣人不負擔保之責，買受人因重大過失而不知
      有民法第354條第1項所稱之瑕疵者，出賣人如未保證其無
      瑕疵時，不負擔保之責，同法第355條定有明文。經查，
      被告業於系爭標售公告上已註明系爭房地有租賃關係且承
      租人有優先承買權等事項，均如前述，則原告於投標前即
      已知悉系爭房地存有租賃關係，被告自不負此部分擔保責
      任；且被告於標售公告上亦註明：「標售標的物由投標人
      逕往現場自行察看，並洽地政、建管及都市計畫主管機關
      查閱有關資料，其他事項詳見投標須知。」等字樣，而投
      標須知第5條亦載明：「投標人應在投標前逕赴現場查看
　　　，並洽地政及都市計畫主管機關查閱有關資料。」，且於
      第20條載有按照現狀點交標的物，可見被告並未保證系爭
      房地無瑕疵。再者，系爭房地位於新竹市○○路，系爭土
      地上之建物門牌為新竹市○○路93號，土地外圍並築有圍
      牆，此為兩造所不爭，並有現場照片附卷可憑，是原告僅
      需向地政事務所聲請系爭土地之地籍圖、建物之測量平面
      圖，並至現場加以比對、觀察，參以系爭標售公告所告知
      之被告所有建物面積為26平方公尺，餘為承租人所有等事
      項，即能得知現場建物面積及承租範圍，原告訴訟代理人
      亦自承自現場對街處可看出有二建物屋頂，建物面積應不
      只26平方公尺等情（見本院95年11月6日言詞辯論筆錄）
      ，則原告指稱，伊至現場察看，四周有圍牆阻隔，因標售
      公告註明建物26平方公尺為被告所有，致其以為承租之範
      圍僅為26平方公尺云云，縱然屬實，亦顯見其欠缺普通人
      應有之注意義務而有過失。又被告於標售公告及投標須知
      上已註明，按現狀標售點交，原使用之一切權利義務關係
      ，由承購人自行處理，並促投標人自行至現場察看，及洽
      地政及都市計畫主管機關查閱有關資料，足知並無故意隱
      瞞系爭房地有租賃關係之事實，依上開規定，被告自不負
      瑕疵擔保責任。
（三）如上所述，被告於標售公告上已載明系爭房地之租賃情形
      ，且被告係按存在之現況予以標售，及承租人有優先承買
      權等重要事項，投標人自須至標的物現場察看瞭解，評估
      投標之風險，原告既仍為投標之意思表示，顯已至現場勘
      查及評估風險，其事後始以誤認系爭房地之租賃及優先承
      買權範圍，進而謂被告應負瑕疵擔保責任，並據以主張解
      除契約，於法自屬無據。
三、原告請求被告返還押標金，有無理由？
（一）按投標者所繳付之押標金，乃投標人為擔保其踐行投標程
      序時願遵守投標須知而向招標單位所繳交之保證金，必須
      於投標以前支付，旨在督促投標人於得標後，必然履行契
      約外，兼有防範投標人圍標或妨礙標售程序之作用，投標
      人所繳交之押標金應如何退還，悉依投標須知有關規定辦
      理（最高法院81年度台上字第2963號判決參照）。
（二）原告依錯誤、詐欺及瑕疵擔保等法律關係，主張被告應返
      還全部押標金等節，均為無理由，詳如上述。而本件乃被
      告公開標售不動產，投標人除須先繳納保證金取得投標資
      格外，該保證金亦有督促投標人除於得標後必然履行契約
      之用意，系爭投標須知第15點既已明載：承購人逾期未繳
      清價款，視為放棄承購權，且於投標須知第17點規定：放
      棄得標權利者，得標後不按得標通知規定方式及期限表示
      承購及繳納價款者，得標人所繳之全部保證金（即押標金
      ）沒入公庫，不予發還等語，本件原告於得標後逾期未繳
      清價款，被告依上開投標須知規定將原告繳納之押標金
      2,714,000元全數沒收，洵屬正當，並無何違反誠信原則
      可言。從而，原告請求被告返還押標金2,714,000元及自
      95年6月9日起至清償日止，按年息百分之五計算之利息，
      即無理由，應予駁回。而其假執行宣告之聲請亦失所附麗
      ，應併予駁回。
四、因本案事證已臻明確，兩造其餘主張陳述及所提之證據，經
    審酌後認均與本件結論無違，爰不再予論述，附此敘明。
伍、訴訟費用負擔之依據：民事訴訟法第78條。
中　　華　　民　　國　　96　　年　　8　　月　　10　　日
                  民事第一庭    法　官　林南薰
以上正本係照原本作成。
如對本判決上訴，須於判決送達後20日內向本院提出上訴狀。
中　　華　　民　　國　　96　　年　　8 　　月　　10　　日
                                書記官　楊書棼
